【裁判字號】    92,上訴,792
【裁判日期】    920731
【裁判案由】    偽造文書等
【裁判全文】
臺灣高等法院刑事判決                            九十二年度上訴字第七九二號
    上  訴  人  臺灣桃園地方法院檢察署檢察官
    被      告  甲○○○
    被      告  乙○○
    共      同
    選任辯護人  陳俊斌律師
右上訴人因偽造文書等案件，不服臺灣桃園地方法院九十一年度訴字第二二二號，中
華民國九十二年一月十日第一審判決（起訴案號：臺灣桃園地方法院檢察署八十九年
度偵字第八三七九號），提起上訴，本院判決如左：
    主  文
原判決撤銷。
乙○○共同連續明知為不實之事項，而使公務員登載於職務上所掌之公文書，足以生
損害於公眾，處有期徒刑肆月，如易科罰金，以參佰元折算壹日，緩刑貳年。
甲○○○共同明知為不實之事項，而使公務員登載於職務上所掌之公文書，足以生損
害於公眾，處有期徒刑參月，如易科罰金，以參佰元折算壹日，緩刑貳年。
    事  實
一、乙○○、甲○○○係夫妻。緣乙○○之父李山琳（已於民國八十八年二月一日死
    亡）生前欲將其所有之不動產贈與乙○○，乙○○與李山琳均明知彼等間並無買
    賣之事實，仍共同基於使公務員登載不實之概括犯意聯絡，委由無犯罪故意之代
    書張金野，代理乙○○及李山琳，先於民國（下同）八十五年四月二十六日以買
    賣為由，向桃園縣大溪地政事務所申請辦理所有權移轉登記，將李山琳所有之座
    落桃園縣龍潭鄉○○○段第三九七之七０號（重測後地號為龍潭鄉○○段八三一
    號）、黃泥塘段第三九七之八二號（重測後地號為龍潭鄉○○段第八三０號）土
    地二筆，及地上建物即桃園縣龍潭鄉○○路一六一巷九之一號房屋移轉所有權登
    記與乙○○，以此明知為不實之事項，使承辦公務員為形式審查後，於八十五年
    五月九日將上開不實之土地、房屋買賣事項，登載於職務上所掌之土地登記簿及
    建築改良物登記簿，完成所有權移轉登記，足以生損害於地政機關對於土地及建
    物登記管理之正確性。繼於八十五年五月二十二日，又委由張金野以同一方式，
    將李山琳所有之桃園縣龍潭鄉○○路一六一巷九號房屋（基地為前開五福段第八
    三一號土地），以買賣為由，向桃園縣大溪地政事務所申請辦理所有權移轉登記
    與乙○○，以此明知為不實之事項，使承辦公務員為形式審查後，於八十五年五
    月二十三日將上開不實之房屋買賣事項，登載於職務上所掌之建築改良物登記簿
    ，完成所有權移轉登記，足以生損害於地政機關對於建物登記管理之正確性。
二、至八十六年三月間，李山琳欲將其所有之不動產土地贈與甲○○○，甲○○○與
    李山琳均明知彼等間並無買賣之事實，仍共同基於使公務員登載不實之犯意聯絡
    ，委由無犯罪故意之代書李茂洲，代理甲○○○及李山琳，於八十六年三月十一
    日，將李山琳所有之桃園縣龍潭鄉○○段第七九二號、及龍潭鄉○○段第三九三
    號土第二筆，以買賣為由，向桃園縣大溪地政事務所申請辦理所有權移轉登記與
    甲○○○，以此明知為不實之事項，使承辦公務員為形式審查後，於八十六年三
    月十二日將上開不實之土地買賣事項，登載於職務上所掌之土地登記簿，完成所
    有權移轉登記，足以生損害於地政機關對於土地登記管理之正確性。
三、案經乙○○之弟丙○○、妹李月葵訴由臺灣桃園地方法院檢察署檢察官偵查起訴
    。
    理  由
一、前揭事實經過，業據被告乙○○、甲○○○分別於偵查、原審、及本院審理時坦
    承不諱，核與證人即承辦代書張金野、李茂洲於偵查及原審所證述之情節相符（
    張金野部分見他字卷第九十八頁、原審卷第二四０頁；李茂洲部分見他字卷第八
    十三頁反面、原審卷第二三九頁），並有土地登記謄本、建物登記謄本（原審卷
    第一三０至一四０頁）、桃園縣大溪地政事務所八十八年十一月十日八八溪地一
    字第八八○○九○五九號函送之土地登記申請書全卷影本三份（他字卷第三十三
    至七十八頁）、及桃園縣大溪地政事務所九十一年六月十一日溪地一字第○九一
    ○○○六五五六號函送之土地、建物登記謄本及登記案件相關資料影本（原審卷
    第一四一至一七九頁）在卷可稽，又地政機關接受土地移轉登記申請時，僅就當
    事人所提出之文件為形式審查，不做實質審查乙節，亦據證人即大溪地政事務所
    承辦人員劉美枝、游雪香、卓梅姬、張麗雪分別到庭證述屬實（原審卷第二一八
    頁、第二四二頁），被告等係以此明知不實之事項，使公務員登載於職務上所掌
    之土地及建物登記簿內，已屬灼然。又被告等分別使地政事務所之承辦公務員將
    不實之買賣原因登載在於土地登記簿及建物登記簿上，完成所有權移轉登記手續
    ，自足以生損害於地政機關對於土地及建物登記管理之正確性。另查前開龍潭鄉
    ○○路一六一巷九號、九之一號房屋及土地部分，被告乙○○委託代書張金野辦
    理前開房、地過戶手續時，被告甲○○○雖曾陪同前往，然該等房、地並非移轉
    予被告甲○○○所有，證人張金野復證稱其事後與李山琳電話聯絡時，李山琳告
    知其直接與乙○○聯絡即可等語（原審卷第二四一頁），可見該等房、地之移轉
    登記與被告甲○○○無關，此外又查無任何足以證明被告甲○○○與被告乙○○
    、李山琳間有何共同之犯意聯絡及行為分擔之確切事證，此部分自難認被告甲○
    ○○與被告乙○○、李山琳間有共犯關係。綜上所述，本案罪證明確，被告二人
    之犯行均應堪認定。
二、核被告二人所為，係犯刑法第二百十四條之罪。被告二人於辦理前開各次移轉登
    記時，分別與已死亡之李山琳共同犯罪之意思聯絡，而委由無共同犯罪故意之代
    書張金野、李茂洲向地政機關申請登記遂行犯罪，均屬共同正犯。被告乙○○之
    前開二次犯行，時間緊接，手段雷同，又均係觸犯犯罪構成要件相同之罪名，顯
    係基於概括犯意反覆實施，自應依連續犯之規定以一罪論，並依法加重其刑。被
    告等分別委由無犯罪故意之代書張金野、李茂洲向地政機關申請登記遂行犯罪，
    均屬間接正犯。
三、本案公訴意旨雖認被告等係以偽造李山琳名義之買賣契約書及盜用印章等方式，
    辦理前開不動產所有權移轉登記，使地政事務所人員為不實之登載（起訴書將前
    開二棟房屋之建號誤認為地號，此部分不能證明被告等犯罪，詳如後述），惟公
    訴意旨既認被告等與李山琳間實際並無買賣行為，並已記載被告等所犯為刑法第
    二百十四條之罪，則被告等前開使公務員登記不實之犯罪事實顯然包含在起訴犯
    罪事實之內，自屬已經起訴。原判決對於被告等被訴行使偽造私文書及侵占部分
    諭知無罪之判決，固無不合，惟原判決誤認被告等前開犯行未經起訴，未予裁判
    （見原判決理由六所述），自有就已受請求之事項未予判決之違法。檢察官循告
    訴人所請提起上訴，就卷存之確切事證於不顧，漫詞指摘原判決不當，雖無理由
    ，惟原判決既有可議，自應由本院將原判決撤銷，另為適法之諭知。爰審酌被告
    等係因不諳法律規定及土地登記之正當程序而犯罪，及被告等雖係以不實之買賣
    原因辦理所有權移轉登記，然實際均已繳納贈與稅，有贈與稅繳清證明書影本三
    紙可憑（他字卷第四三、五八、及七○頁），別無其他不法之犯罪意圖，犯罪後
    坦承犯行，態度良好等一切情狀，分別量處如主文第二、三項所示之刑，以示儆
    懲。被告等行為後，刑法第四十一條已於九十年一月十二日修正公布生效，將原
    定須犯最重本刑為三年以下有期徒刑以下之刑之罪，而受六月以下有期徒刑或拘
    役之宣告，始得易科罰金之規定，修正為犯最重本刑為五年以下有期徒刑以下之
    刑之罪，而受六月以下有期徒刑或拘役之宣告者，均得易科罰金，相比較之下，
    自以適用修正後之規定有利於被告，均併依修正後之規定諭知易科罰金之折算標
    準。末查被告二人素行良好，均未曾受有期徒刑以上刑之宣告，有本院被告全國
    前案紀錄表可徵，彼等均因不諳法律規定而初罹刑章，情節輕微，犯罪後坦承犯
    行，態度良好，足見有自省能力，經此起訴審判，應已足資教訓，嗣後應知戒慎
    ，信無再犯之虞，故本院認被告等所受本案刑之宣告，以暫不執行為適當，爰均
    一併諭知緩刑二年，藉啟自新。
四、公訴意旨另以：被告乙○○與甲○○○二人因見李山琳年事己高，而告訴人丙○
    ○、李月葵則分別旅居加拿大及出嫁未與李山琳同住，認有機可乘，遂共同基於
    概括之犯意聯絡，利用與李山琳同住而保管李山琳之不動產所有權狀、印章及存
    摺之便，未經李山琳之同意，自八十五年一月間某日起至八十六年五月三日止，
    就李山琳所有前開六筆不動產，連續偽造李山琳與被告甲○○○及乙○○間之不
    動產買賣契約並盜蓋李山琳之印章於其上，進而利用不知情之代書李茂洲持該偽
    造之買賣契約書向大溪地政事務所辦理不動產所有權移轉登記，使不知情之大溪
    地政事務所承辦人員在其職務上所掌管之土地登記謄本上將凌雲段第七九二地號
    及上林段第三九三地號二筆土地之所有人登記為被告甲○○○、將五福段第二一
    地號及其上建築物、第二二地號及其上建築物、第八三０地號及第八三一地號四
    筆不動產所有人登記為被告乙○○之不實登載，被告二人於李山琳死亡後之翌日
    即八十八年一月二十六日，復共同基於概括之犯意聯絡，持李山琳所有存放在新
    竹區中小企業銀行龍潭分行（現更名為新竹國際商業銀行）之定期存單總計新臺
    幣一千八百萬元及李山琳之印章，向該分行之承辦人員表示李山琳欲解約，使不
    知情之銀行行員陷於錯誤，依被告乙○○與甲○○○之言，與李山琳解除定存契
    約，並將款項匯入被告乙○○與甲○○○所指定之帳戶內，迨八十八年一月二十
    五日李山琳死亡多日後，告訴人丙○○及李月葵依李山琳生前之指示要求乙○○
    均分上開遺產，因乙○○再三藉故推拖，始獲悉上情等情，因認被告等另犯有刑
    法第二百十六條、第二百十條、第三百三十五條第一項之侵占罪嫌。
（一）按犯罪事實應依證據認定之，無證據不得推定其犯罪事實，刑事訴訟法第一百
      五十四條定有明文；又認定犯罪事實所憑之證據，雖不以直接證據為限，間接
      證據亦包括在內，然而無論直接或間接證據，其為訴訟上之證明，須於通常一
      般之人均不致有所懷疑，而得確信其為真實之程度者，始得據為有罪之認定，
      倘其證明尚未達到此一程度，而有合理之懷疑存在時，事實審法院在心證上無
      從為有罪之確信，自應為無罪之判決（參見最高法院七十六年度台上字第四九
      八六號判例意旨）。
（二）訊據被告乙○○與甲○○○二人固坦承將李山琳所有之上開不動產移轉登記予
      其二人名下，及將李山琳存在銀行之一千八百萬元定期存款解約，並將款項匯
      入乙○○與甲○○○所指定之帳戶內等情不諱，惟堅決否認有偽造文書及侵占
      犯行，辯稱：渠等將李山琳所有之上開不動產移轉登記予其二人名下，及將李
      山琳所有存在合庫龍潭支庫之一千八百萬元定期存款解約，並將款項匯入乙○
      ○與甲○○○所指定之帳戶內，係經李山琳同意及授權為之，因為李月葵已出
      嫁且未奉養父親李山琳，而丙○○長年遷居國外亦未奉養父母，且李山琳在其
      出國前已移轉數筆不動產與丙○○供其出國之需，故李山琳生前將剩餘之財產
      交予被告夫妻等語。
（三）經查：
    (1)被告乙○○之父李山琳係於八十八年二月一日死亡，有國軍桃園總醫院九十一
      年三月五日（九十一）濟品字第０七八二號函附之死亡通知單（原審卷第十一
      頁反面）及死亡證明書影本（原審卷第三十六頁）在卷可稽，公訴人認李山琳
      係於八十八年一月二十五日死亡，被告乙○○、甲○○○並於李山琳死亡翌日
      即八十八年一月二十六日前往新竹國際商銀龍潭分行乙節，已顯然與事實不符
      。
    (2)前開六筆不動產向地政機關送件申請辦理所有權移轉登記之日期分別為八十五
      年四月二十六日、同年五月二十二日、及八十六年三月二十一日，有桃園縣大
      溪地政事務所八八溪地一字第八八０九０五九號函、九十一年六月十一日溪地
      一字第０九一０００六五五六號函所附土地登記申請書等影本在卷足憑，公訴
      人認係自八十五年一月間起至八十六年五月三日止部分，亦與卷證資料不合。
      另查李山琳生前即表示要交前開不動產移轉過戶予被告乙○○、甲○○○二人
      等情，業據證人即告訴人之叔叔李木生證稱：「李山琳在桃園八０四醫院（國
      軍桃園總醫院）時我有去看過他二次，他當時意識是清楚的，他說丙○○到阿
      根廷加拿大一、二十年，李月葵出嫁也不在身邊照顧他。只有乙○○夫妻在照
      顧。至於土地的部分，因為只有乙○○夫妻在他身邊，李山琳有告訴我要轉讓
      給乙○○夫妻，而且丙○○出國期間，也有回國二、三次向他父親要錢，他在
      國外要錢，他父親不給，都是透過我跟我大哥說，因為我大哥是節儉的人，丙
      ○○又在國外，所以不願給。李月葵是出嫁的女兒，依習俗是不給的。」、「
      因為我大哥被送到八０四醫院後，乙○○有電話告訴我，說李山琳身體不舒服
      ，再隔三天後我有去看他，李山琳意識是清楚，當時李月葵要我幫他爭取遺產
      ，我罵他父親未過世，怎能說這話？」等語綦詳（原審卷第六十三頁）。李山
      琳於八十八年一月二十五日住進國軍桃園總醫院時，無意識喪失，但呼吸急促
      生命現象不穩定等情，亦有國軍桃園總醫院於九十一年三月五日（九十一）濟
      品字第０七八二號函及所附之病歷影本可考（原審卷第六至十五頁），足見證
      人李木生證稱李山琳住院時其意識清楚等情應堪採信。而前揭移轉登記與被告
      甲○○○之二筆土地，係李山琳親自委託代書李茂洲辦理，業據證人即承辦代
      書李茂洲於偵查中證述屬實（他字卷第八十七頁反面），李茂洲於原審並證稱
      ：「民國八十五年時，李山琳到我龍潭鄉○○路五九號的事務所說，這二筆土
      地要過戶給甲○○○，我說要印鑑證明、土地權狀等，甲○○○要辦自耕證明
      ，我告訴李山琳只來一次就不用再來了，之後就是甲○○○把相關證件提供給
      我。我在八十六年三月十一日送件。」等語綦詳（原審卷第二三九頁）；而前
      開移轉登記予被告乙○○之房、地，雖係被告乙○○委任代書張金野辦理，然
      關於承辦經過情形，業據證人張金野證稱：「．．乙○○、甲○○○二夫婦到
      我龍潭鄉○○路二四二巷五弄一一號事務所，是經過傅錦堂介紹來的。他們說
      李山琳的不動產要過戶如何辦理，我說要印鑑證明、
      件，乙○○說他父親行動不方便，如何取得印鑑證明，我說可以請承辦人到你
      家中核對等方式，我沒有跟李山琳接觸過。我把過戶文件寫好，請他們拿回去
      蓋章。增值稅、契稅單下來時，我打電話去時，是李山琳接的，李山琳說直接
      跟乙○○聯絡就可以．．。」等語明確（原審卷第二四０、二四一頁）。復觀
      之證人即李山琳住處之鄰長傅錦堂亦證稱：「因為我經常路過李山琳的路口，
      他常在那裡運動，大約在八十五年左右，有一天他問我是否有認識代書，我說
      我大哥之前有委託張金野代書辦理。我就介紹他去那裡辦理，他沒有說找代書
      何事，我亦未問李山琳找代書何事？據我所知是被告甲○○○、被告乙○○在
      照顧李山琳，我印象中沒看過告訴人李月葵、告訴人丙○○來看過李山琳。」
      等語在卷（原審卷第六十五頁），亦可徵證人張金野證述之情節應屬實情。又
      辦理不動產移轉時，需檢具所有權狀、印鑑證明、印鑑章、身分證、
      等證件，方可辦理，亦據證人即承辦代書張金野、李茂洲證述在卷，而前揭不
      動產辦理移轉登記時，均有檢具相關證明文件等情，有前開申請登記文件影本
      可按，並據證人即大溪地政事務所（原判決誤載為中壢地政事務所）承辦人員
      劉美枝、游雪香、卓梅姬、張麗雪於原審證述在卷，則衡情李山琳於八十五年
      四月間至八十六年三月間，並未有重大疾病，果非得其同意，被告乙○○、甲
      ○○○二人焉能取得前開相關證明文件，以辦理不動產移轉過戶事宜。由此可
      前開六筆不動產均係李山琳同意移轉過戶予被告二人，並授權被告等委任代書
      辦理申請登記相關手續等情，可堪認定，此部分顯然不能證明被告等有何偽造
      文書犯行。
    (3)次查李山琳於新竹國際商業銀行龍潭分行（原名新竹區中小企業銀行）之定期
      存款共計一千二百萬元（共六筆，每筆均二百萬元），期間自八十四年六月三
      十日起至八十五年六月三十日，且該定期存款，於期滿後已於八十五年七月二
      日轉帳，並未提前解約乙節，有該行八十八年十一月二十三日竹商銀龍潭字第
      一五三二－一號函所附之定期存單影本六紙可按（他字卷第七十九頁至八十頁
      之間），公訴意旨認被告於李山琳死亡後之翌日向該銀行辦理解約云云，亦顯
      然與事實不符。又李山琳生前於台灣省合作金庫（已改制為合作金庫銀行）龍
      潭支庫計有二筆定期存款，分別為一千五百萬元、三百萬，其中一千五百萬定
      期存款於八十八年一月二十五日中途解約，另一筆則於八十八年一月二十二日
      止到期，有合作金庫銀行龍潭支庫九十一年四月二十九日合金龍存字第０九一
      ０００一七九六號函所附之定期存款中途解約通知書、定期存款存單、轉帳收
      入傳票各二紙、定期存款預留專用印鑑卡申請書等影本在卷足徵（原審卷第七
      十五至七十九頁）。而上開定期存款一千五百萬中途解約及三百萬到期轉帳取
      款，均是由被告甲○○○前往合作金庫龍潭支庫辦理，經承辦人員魏新展核對
      後印鑑無誤，同意解約及將到期定期存款轉入被告二人銀行帳戶等情，業據證
      人即合作金庫銀行龍潭支庫承辦人員魏新展證稱：「（當時壹仟捌佰萬的定存
      單解約是何人辦理？）．．是八十八年一月二十五日由李山琳委託甲○○○來
      辦的。依我們合庫規定只要核對存單以及印鑑符合即可。．．因為她常常去我
      們龍潭支庫辦事情，所以我知道是她來辦理。（如何與李山琳確認定期存款一
      千五百萬的解約？）．．經理黃崇明等人有去桃園國軍八０四總醫院去確認。
      黃崇明等人回來說他有向李山琳確認有要解除一千五百萬定存的事情。．．因
      為李山琳是大客戶，所以我們請甲○○○等一下，然後我再向經理黃崇明報告
      解約的事，黃崇明後來有到醫院去看李山琳，所以我們確認他有解約的意思，
      所以我們才辦理解約。」等語明確（原審卷第八十四、八十五頁），且證人及
      合作金庫銀行經理黃崇明、襄理陳燕嬌、盧朝祖因被告甲○○○前往辦理解約
      而知悉李山琳住院後，隨即前往國軍桃園總醫院探視李山琳，並曾與李山琳打
      招呼，李山琳亦以手回禮等情，亦據證人黃崇明、陳燕嬌、盧朝祖人於原審中
      證述一致在卷（原審卷第六十四頁），均核與被告辯解之情形相符，亦堪認李
      山琳當時雖因病住院，然仍神智清醒能辨別事理。則被告二人辯稱係經李山琳
      同意，並依其囑咐而辦理上開定期存款途解約並使匯入二人帳戶內等情，應堪
      採信。
    (4)公訴人復以本件告訴人均為法定之第一順位繼承人且並無喪失繼承權之情事，
      然渠等之父李山琳之名下財產竟全部移轉至被告夫妻二人名下，並均在被繼承
      人臥病在床之際，此顯與常情有違，為其論據。然按認定犯罪事實應依證據，
      為刑事訴訟法所明定，故被告否認犯罪事實所持之辯解，縱屬不能成立，仍非
      有積極證據足以證明其犯罪行為，不能遽為有罪之認定（最高法院三十年上字
      第一八三一號判例意旨參照）。本案既無任何確切證據足以證明被告等有公訴
      意旨所指之行使偽造私文書、侵占等犯行，已如前述，故即使被告等不能證明
      告訴人李月葵、丙○○有完全未奉養父親等事實，亦不能憑此以擬制推測之方
      法資為不利於被告等之論據。
    (5)告訴人另聲請傳訊證人李木生調查李山琳有無提及定期存款一千八百萬元部分
      ，查證人李木生業經原審法院合法傳喚，並就其與李山琳生前接觸所知情形陳
      述明確，別無訊問之必要，至於定期存款解約部分之經過情形，業經證人魏新
      展、黃崇明、陳燕嬌、盧朝祖證述明確，已如前述，且證人黃崇明、陳燕嬌、
      盧朝祖均未提及在醫院遇見李木生，李木生未必知悉有關定期存款解約乙事，
      即使李山琳未曾向李木生告知定期存款部分事宜，亦不能憑以推翻證人魏新展
      、黃崇明、陳燕嬌、盧朝祖所證述之內容，即李木生之證言與被告等有無侵占
      或詐欺定期存款犯行之待證事實欠缺關聯性，故本院認並無再度傳喚之必要，
      一併指明。
（四) 綜上所述，本案自屬不能證明被告等有公訴意旨所指前述行使偽造私文書、侵
      占等犯行，惟因公訴人認與前開經判決有罪部分有牽連犯之裁判上一罪關係，
      爰不另為無罪之諭知。
據上論斷，應依刑事訴訟法第三百六十九條第一項前段、第三百六十四條、第二百九
十九條第一項前段、刑法第二百十四條、第二十八條、第五十六條、第二條第一項、
第四十一條第一項前段、第七十四條第一款、罰金罰鍰提高標準條例第一條前段、第
二條第一項，判決如主文。
本案經檢察官周志榮到庭執行職務。
中      華      民      國    九十二    年      七      月    三十一    日
                              臺灣高等法院刑事第二十三庭
                                  審判長法  官 黃  瑞  華
                                        法  官 王  淑  滿
                                        法  官 宋      祺
右正本證明與原本無異。
檢察官如不服本判決應於收受送達後十日內向本院提出上訴書狀，其未敘述上訴之理
由者並得於提起上訴後十日內向本院補提理由書（均須按他造當事人之人數附繕本）
。
被告不得上訴。
                                        書記官 蔡  慧  娟
中      華      民      國    九十二    年      八      月      五      日
附錄：本案論罪科刑法條全文
中華民國刑法第二百一十四條
明知為不實之事項，而使公務員登載於職務上所掌之公文書，足以生損害於公眾或他
人者，處三年以下有期徒刑、拘役或五百元以下罰金。


司法院資訊處製作；財團法人民間司法改革基金會備份。
